【裁判字號】    88,易,2668
【裁判日期】    891214
【裁判案由】    詐欺
【裁判全文】
臺灣板橋地方法院刑事判決                        八十八年度易字第二六六八號
    公  訴  人  臺灣板橋地方法院檢察署檢察官
    被      告  乙○○
    選任辯護人  簡啟煜
右列被告因詐欺案件，經檢察官提起公訴（八十八年度偵字第九三七五號），本院判
決如左：
    主      文
乙○○無罪。
    理      由
一、公訴意旨略以：被告乙○○意圖為自己不法之所有，於民國八十四年三月間，向
    甲○○（原名陳文章）詐稱欲以新台幣（下同）四百六十五萬元購買甲○○所經
    營位於大陸地區之海南暉展鋼製家具有限公司（以下稱暉展公司）及該公司之機
    器設備、辦公器材、庫存品及不良品等物，致甲○○受騙於八十四年三月十日將
    暉展公司及生財器具全部交予乙○○經營管理，詎乙○○並未依約付款，經甲○
    ○多次催促，乙○○始於八十四年九月一日與甲○○另至林永頌律師處簽立書面
    之股份轉讓契約書，並要求告訴人降價為二百萬元，簽立正式書面契約後，乙○
    ○仍未給付分文，並於八十四年十月間將暉展公司暨其生財器具出售一空，且留
    下廠租、辦公室租金債務高達三百二十二萬元，甲○○迫於無奈亦只得如數支付
    完畢，因認被告涉有刑法第三百三十九條第一項之詐欺罪嫌云云。
二、按犯罪事實應依證據認定之，無證據不得推定其犯罪事實。又不能證明被告犯罪
    者，應諭知無罪之判決，刑事訴訟法第一百五十四條、第三百零一條第一項前段
    分別定有明文。
三、公訴人認定被告乙○○涉犯刑法第三百三十九條第一項之詐欺罪嫌，僅以告訴人
    之指述、中華人民共和國企業法人營業執照、轉讓契約書為依據。訊據被告乙○
    ○堅決否認有何詐欺之犯行，辯稱：八十四年三月間告訴人甲○○授權伊試經營
    看看，存貨之銷售均用於管銷費用，後於九月間降到二百萬元定合約後，因合約
    約定要資遣員工，但大陸員工不滿，所以被大陸員工檢舉欠稅，於同年十月、十
    一月間遭大陸當局查封機器、設備抵繳稅金，被查封的是告訴人原來海南暉展庫
    存之機器設備，伊搬的是原來台灣出口過去之東西，告訴人於查封過半年後，又
    請人家過去作，且至今亦未將股權轉讓與伊，所有之帳冊都留在大陸員工的手中
    ，告訴人既未依約履行，伊自無履行給付股款之義務，再除合約中之庫存品外，
    伊於試行經營期間亦自台灣出口貨櫃，利用暉展公司為據點將貨銷售大陸各地，
    銷售所得亦均用於暉展公司之管銷費用，期間並派員工攜現金至大陸支付費用，
    於查封後伊尚委由員工繳納保證金、場地費、公關費並委託大陸人士處理封廠、
    財務帳冊及海關文件移轉於伊等事宜，轉讓期間之帳冊、現金帳、資金傳票等告
    訴人均無法提供給被告，是雙方乃協議被告退出經營，並將先前自台灣出口至暉
    展公司之貨物，撤至被告公司位於深圳之關係企業，告訴人於處理封廠事宜後，
    自行經營暉展公司至今，伊並無詐欺等語。再按，刑法第三百三十九條第一項之
    詐欺罪，必須行為人自始基於不法所有之意圖，以詐術使人交付財物，始能構成
    ，所謂以詐術使人交付，必須被詐欺人因其詐術而陷於錯誤，若其所用方法，不
    能認為詐術，亦不致使人陷於錯誤，即不構成該罪，最高法院四十六年臺上字第
    二六０號著有判例。至於民事債務當事人間，若有未依債務本旨履行給付之情形
    ，在一般社會經驗而言，原因非一；其因不可歸責之事由無法給付，或因合法得
    對抗他造主張抗辯而拒絕給付，甚至債之關係成立後，始行惡意遲延給付，皆有
    可能，非必出於自始無意給付之詐欺犯罪一端；又刑事被告依法不負自證無罪之
    義務，故在別無積極證據之情形下，自難違反刑事訴訟法第一百五十四條之規定
    ，以被告單純債務不履行之狀態，推定被告自始即有不法所有之意圖而施用詐術
    。經查：在八十四年三月間新益勝即被告公司先派員過去瞭解狀況，八十四年九
    月被告與告訴人簽合約前是代經營，之後，中間有陸續做些移轉，那段期間的成
    本支出都是新益勝在付，但感覺沒有移轉成，簽約後大陸官方認有逃漏稅要罰一
    千五百萬之人民幣，才正式查封，查封時把整個公司的生財設備、成品都查封，
    查封後就沒再營運了，簽約時附件所指之機器設備，於查封時仍在，庫存品因有
    陸續販賣出去，到查封時所剩就不多了，另外辦公桌椅也被大陸官方查封了，那
    段期間經營入不敷出，雖然薪水少，但賣出的錢不足支出成本等情，已據證人即
    新益勝公司委託經營管理暉展公司之人員丙○○於本院調查時證述歷歷，告訴人
    於本院調查時亦自承，因沒繳稅金，所以海關把可以用的東西拖走抵稅金，不足
    額伊才去補繳，復自承庫存品賣了以後，除支付薪水以外，其他的伊都沒拿到，
    因此認為被告詐欺，被查封前工廠稅金方面均正常等語（見本院八十八年九月三
    十日訊問筆錄），是大陸暉展公司於遭大陸當局查封時，機器、設備既均在，則
    告訴人指稱被告將生財器具出售一空，顯不足採，另庫存品販賣之後，均支付薪
    水，而入不敷出，賣出之錢不足支付成本，已據證人丙○○證述如前，並有告訴
    人所舉之證人即台北暉展公司之負責人盧富恩於本院開庭時證述歷歷在卷（見本
    院八十八年十一月三十日訊問筆錄），是告訴人指稱被告庫存品賣出之後，除支
    付薪水以外，其他的伊都沒拿到，因認被告詐欺云云，洵屬無據。再查，依股份
    轉讓契約書第一款、第三款、第四款、第七款、第八款之約定，告訴人除應負責
    將海南暉展公司全部股份轉讓與甲方（指被告公司）或甲方指定之人，並取得大
    陸主管機關之批准外，乙方（即告訴人）尚應於簽訂本契約書七日內將海南暉展
    公司原有員工全數資遣，並保證海南暉展現有資產完整，無任何抵押、擔保或其
    他負擔，保證公司目前沒有任何訴訟，仲裁或來自第三者的索賠請求等，此復有
    股份轉讓契約書在卷可考，而大陸之海南暉展公司登記負責人現仍為告訴人，有
    中華人民共和國企業法人營業執照（副本）在卷可稽，且大陸海南暉展公司實際
    上已經沒有繼續經營了，也沒有辦撤銷登記，海南暉展是股份有限公司，伊是大
    陸登記的代表人，因被告沒有配合我，錢沒有給我，所以我沒有把股份轉讓給他
    ，再員工全部被遣散，所以才去舉發，才會被大陸查封，復為告訴人自承在卷（
    見本院八十八年十一月二日訊問筆錄），是告訴人顯未依約將海南暉展公司之全
    部股份轉讓與被告。復查，被告與告訴人訂契約前試營期間，確有進口貨物至海
    南暉展公司，於大陸當局封廠後，尚有商請大陸人士李鋒向大陸海關及有關部門
    協調，並仍支付場地費、案件保證金合計大陸人民幣二十二萬五千元，亦有出口
    報單，領款合約、解款單、統一收據卷附可參。綜上，被告所辯應堪採信。而告
    訴人對於系爭暉展公司因故為大陸當局查封亦知悉，已據其自承如前，雖證人即
    台北暉展公司之負責人盧富恩於本院開庭時證稱：因為被告經營不善，入不敷出
    ，積欠很多稅金，所以才被大陸封廠等語，告訴人亦指稱封廠前稅金方面均正常
    云云，惟此為被告所否認，辯稱：係告訴人經營時所欠之稅，而因股份未移轉，
    告訴人仍為負責人，大陸當局所有之資料均通知告訴人，經本院多次曉諭告訴人
    提出資料供本院查對，告訴人均無法提出，是究逃漏何稅遭查封亦無從查知，惟
    縱或為被告試營期間，有逃漏稅，亦無從以此推認被告有不法所有之意圖及施用
    詐術，本件應純係民事債務糾葛，其行為實與詐欺罪構成要件有別。此外，復查
    無其他積極證據足資證明被告犯罪，揆諸前揭說明，自應為被告無罪之諭知。
四、據上論斷，應依刑事訴訟法第三百零一條第一項前段判決如主文。
本案經檢察官曾文鍾到庭執行職務。
中      華      民國    八十九    年     十二     月     十二     日
                                       臺灣板橋地方法院刑事第四庭
                                           法    官    徐  子  涵
右正本證明與原本無異。
如不服本判決，應於判決送達後十日內向本院提出上訴狀。
                                           書 記 官    彭  麗  紅
中      華      民      國      八十九      年    十二    月    十六    日


司法院資訊處製作；財團法人民間司法改革基金會備份。
